ACORDAO-COMPLETO-2405481

ACÓRDÃO 12977/2020 ATA 41/2020 - SEGUNDA CÂMARA

VISTOS, relatados e discutidos estes autos de tomada de contas especial instaurada pelo então Ministério do Desenvolvimento Social e Combate à Fome em desfavor da Associação dos Agropecuaristas da Comunidade da Ingazeira e da Associação dos Agropecuaristas Santa Clara, além da Associação dos Pequenos Agropecuarista do Município de Itacuruba - PE e de Romero Magalhães Lêdo, como então prefeito de Itacuruba - PE (gestões: 2005-2008 e 2009/2012) , diante da total impugnação dos dispêndios inerentes ao Convênio 101/2008 (Siafi 634.084) destinado ao "apoio financeiro para implantar o Programa de Aquisição de Alimentos - Compra Direta Local da Agricultura Familiar, por meio da aquisição de produtos agropecuários produzidos por agricultores familiares, que se enquadrem no Programa Nacional de Fortalecimento da Agricultura Familiar - Pronaf, e que se destinem ao atendimento das demandas de suplementação alimentar e nutricional dos programas sociais da localidade de Itacuruba/PE" sob o valor de R$ 350.000,00, tendo a vigência do ajuste sido estipulada para o período de 22/10/2008 a 30/11/2009, além da parcial impugnação dos dispêndios inerentes ao Convênio 192/2008 (Siafi 701.259) destinado ao "apoio à implantação de Feira Comunitária no Município de Itacuruba/PE, visando à comercialização de produtos da agricultura familiar, para melhoria da renda do produtor, maior disponibilidade de alimentos saudáveis e de baixo custo para as famílias em situação de insegurança alimentar e nutricional, bem como a dinamização da economia local pela geração de empregos, maior circulação de mercadorias e o aumento do conhecimento técnico dos agricultores por meio da capacitação, fortalecendo seu potencial empreendedor" sob o valor de R$ 106.100,00, tendo a vigência do ajuste sido estipulada para o período de 16/12/2008 a 30/4/2010;
	ACORDAM os Ministros do Tribunal de Contas da União, reunidos na Sessão da 2ª Câmara, ante as razões expostas pelo Relator, em:
9.1. declarar a revelia de Romero Magalhães Lêdo e da Associação dos Pequenos Agropecuarista do Município de Itacuruba - PE, nos termos do art. 12, § 3º, da Lei nº 8.443, de 1992;
9.2. rejeitar as correspondentes alegações de defesa apresentadas pela Associação dos Agropecuaristas da Comunidade da Ingazeira e pela Associação dos Agropecuaristas Santa Clara;
9.3. julgar irregulares as contas de Romero Magalhães Lêdo, nos termos dos arts. 16, III, alíneas "b" e "c", com o § 2º, "b", e 19, caput, da Lei nº 8.443, de 1992, para condená-lo, em solidariedade com a Associação dos Pequenos Agropecuarista do Município de Itacuruba - PE, a Associação dos Agropecuaristas da Comunidade da Ingazeira e a Associação dos Agropecuaristas Santa Clara, ao pagamento do correspondente débito, com a atualização monetária e os juros de mora calculados desde as datas informadas até o efetivo recolhimento, fixando-lhes o prazo de 15 (quinze) dias, contados da notificação, para que comprovem perante o Tribunal, nos termos do art. 214, III, "a", do RITCU, o recolhimento da referida dívida em favor do Tesouro Nacional, na forma da legislação em vigor, sob as seguintes condições:
9.3.1. débito em individual desfavor de Romero Magalhães Lêdo pelos seguintes valores:
	Data da Ocorrência
	Valor Original (em R$) 

	20/2/2009
	75.500,00

	2/4/2009
	450,00

	8/5/2009
	1.662,50

	9/6/2009
	976,92

	23/3/2009
	570,00

	31/3/2009
	294,00

	20/5/2009
	50,00

	30/5/2009
	1,75

9.3.2. débito em solidário desfavor de Romero Magalhães Lêdo e da Associação dos Agropecuaristas da Comunidade da Ingazeira pelos seguintes valores:
	Data da Ocorrência
	Valor Original (em R$) 

	30/11/2009
	185.700,00

9.3.3. débito em solidário desfavor de Romero Magalhães Lêdo e da Associação dos Agropecuaristas Santa Clara pelos seguintes valores:
	Data da Ocorrência
	Valor Original (em R$) 

	30/11/2009
	145.198,63

9.3.4. débito em solidário desfavor de Romero Magalhães Lêdo e da Associação dos Pequenos Agropecuarista do Município de Itacuruba - PE pelos seguintes valores:
	Data da Ocorrência
	Valor Original (em R$) 

	30/11/2009
	25.020,00

	9.4. aplicar a multa prevista no art. 57 da Lei n.º 8.443, de 1992, em desfavor, individualmente, de Romero Magalhães Lêdo sob o valor de R$ 100.000,00 (cem mil reais) , além da Associação dos Agropecuaristas da Comunidade da Ingazeira, da  Associação dos Agropecuaristas Santa Clara e da Associação dos Pequenos Agropecuarista do Município de Itacuruba - PE, sob os valores aí de R$ 80.000 (oitenta mil reais) , R$ 60.000,00 (sessenta mil reais) e R$ 20.000,00 (vinte mil reais) , respectivamente, fixando-lhes o prazo de 15 (quinze) dias, contados da notificação, para que comprovem, perante o Tribunal, nos termos do art. 214, III, "a", do RITCU, o recolhimento da referida dívida em favor do Tesouro Nacional, com a devida atualização monetária, na forma da legislação em vigor;
9.5. autorizar, caso requerido, nos termos do art. 26 da Lei nº 8.443, de 1992, e do art. 217 do RITCU, o parcelamento das dívidas fixadas por este Acórdão em até 36 (trinta e seis) parcelas mensais e sucessivas, com a devida atualização monetária e os correspondentes acréscimos legais, esclarecendo ao responsável que a falta de pagamento de qualquer parcela importará no vencimento antecipado do saldo devedor, nos termos do art. 217, § 2º, do RITCU, sem prejuízo das demais medidas legais;
9.6. autorizar, desde logo, a cobrança judicial das dívidas fixadas por este Acórdão, nos termos do art. 28, inciso II, da Lei nº 8.443, de 1992, diante do não atendimento à notificação; e
9.7. enviar a cópia do presente Acórdão, com o Relatório e a Proposta de Deliberação, à Procuradoria da República no Estado de Pernambuco, nos termos do art. 16, § 3º, da Lei nº 8.443, de 1992, para o ajuizamento das ações civis e penais cabíveis.

TCE instaurada pelo então Ministério do Desenvolvimento Social e Combate à Fome em desfavor da Associação dos Agropecuaristas da Comunidade da Ingazeira, da Associação dos Agropecuaristas Santa Clara, da Associação dos Pequenos Agropecuarista do Município de Itacuruba  PE e de Romero Magalhães Lêdo, como então prefeito de Itacuruba  PE (gestões: 2005-2008 e 2009/2012), diante da impugnação total dos dispêndios do Convênio 101/2008 (Siafi 634.084) destinado ao apoio financeiro para implantar o Programa de Aquisição de Alimentos - Compra Direta Local da Agricultura Familiar, por meio da aquisição de produtos agropecuários produzidos por agricultores familiares, que se enquadrem no Programa Nacional de Fortalecimento da Agricultura Familiar - Pronaf, e que se destinem ao atendimento das demandas de suplementação alimentar e nutricional dos programas sociais da localidade de Itacuruba/PE sob o valor de R$ 350.000,00, tendo a vigência do ajuste sido estipulada para o período de 22/10/2008 a 30/11/2009 e da impugnação parcial dos dispêndios do Convênio 192/2008 (Siafi 701.259) destinado ao apoio à implantação de Feira Comunitária no Município de Itacuruba/PE, visando à comercialização de produtos da agricultura familiar, para melhoria da renda do produtor, maior disponibilidade de alimentos saudáveis e de baixo custo para as famílias em situação de insegurança alimentar e nutricional, bem como a dinamização da economia local pela geração de empregos, maior circulação de mercadorias e o aumento do conhecimento técnico dos agricultores por meio da capacitação, fortalecendo seu potencial empreendedor sob o valor de R$ 106.100,00, tendo a vigência do ajuste sido estipulada para o período de 16/12/2008 a 30/4/2010.

Segunda Câmara

Município de Itacuruba - PE.

3. Responsáveis: Associação dos Agropecuaristas da Comunidade da Ingazeira (CNPJ 07.519.987/0001-02); Associação dos Agropecuaristas Santa Clara (CNPJ 05.965.836/0001-44); Associação dos Pequenos Agropecuarista do Município de Itacuruba - PE (CNPJ 03.504.631/0001-36); e Romero Magalhaes Ledo (CPF XXX.358.784-XX).

Ana Arraes (Presidente).

13.1. Ministros presentes: Ana Arraes (Presidente), Augusto Nardes, Aroldo Cedraz e Raimundo Carreiro.
13.2. Ministra que alegou impedimento na Sessão: Ana Arraes (Presidente).
13.3. Ministros-Substitutos presentes: Marcos Bemquerer Costa e André Luís de Carvalho (Relator).

ANDRÉ DE CARVALHO

Trata-se de tomada de contas especial instaurada pelo então Ministério do Desenvolvimento Social e Combate à Fome em desfavor da Associação dos Agropecuaristas da Comunidade da Ingazeira e da Associação dos Agropecuaristas Santa Clara, além da Associação dos Pequenos Agropecuarista do Município de Itacuruba - PE e de Romero Magalhães Lêdo, como então prefeito de Itacuruba - PE (gestões: 2005-2008 e 2009/2012) , diante da total impugnação dos dispêndios inerentes ao Convênio 101/2008 (Siafi 634.084) destinado ao "apoio financeiro para implantar o Programa de Aquisição de Alimentos - Compra Direta Local da Agricultura Familiar, por meio da aquisição de produtos agropecuários produzidos por agricultores familiares, que se enquadrem no Programa Nacional de Fortalecimento da Agricultura Familiar - Pronaf, e que se destinem ao atendimento das demandas de suplementação alimentar e nutricional dos programas sociais da localidade de Itacuruba/PE" sob o valor de R$ 350.000,00, tendo a vigência do ajuste sido estipulada para o período de 22/10/2008 a 30/11/2009, além da parcial impugnação dos dispêndios inerentes ao Convênio 192/2008 (Siafi 701.259) destinado ao "apoio à implantação de Feira Comunitária no Município de Itacuruba/PE, visando à comercialização de produtos da agricultura familiar, para melhoria da renda do produtor, maior disponibilidade de alimentos saudáveis e de baixo custo para as famílias em situação de insegurança alimentar e nutricional, bem como a dinamização da economia local pela geração de empregos, maior circulação de mercadorias e o aumento do conhecimento técnico dos agricultores por meio da capacitação, fortalecendo seu potencial empreendedor" sob o valor de R$ 106.100,00, tendo a vigência do ajuste sido estipulada para o período de 16/12/2008 a 30/4/2010.
2.	Após a análise final do feito, a Auditora Federal Amanda Soares Dias Lago lançou o seu parecer conclusivo à Peça 47, com a anuência dos dirigentes da Secex-TCE (Peças 48 e 49) , nos seguintes termos:
	" (...) 2. Convênio 101/2008 tinha por objeto o "apoio financeiro para implantar o Programa de Aquisição de Alimentos - Compra Direta Local da Agricultura Familiar, por meio da aquisição de produtos agropecuários produzidos por agricultores familiares, que se enquadrem no Programa Nacional de Fortalecimento da Agricultura Familiar - Pronaf, e que se destinem ao atendimento das demandas de suplementação alimentar e nutricional dos programas sociais da localidade de Itacuruba/PE", com vigência de 22/10/2008 a 30/11/2009, no valor de R$ 350.000,00, sendo R$ 339.500,00 a cargo da concedente e R$ 10.500,00 de contrapartida (peça 1, p. 16-21) . O termo de convênio está à peça 1, p. 55-59 e peça 2, p. 1-7 ou peça 15, p. 229-251. O Plano de trabalho está à peça 1, p. 16-21.
	3. O Convênio 192/2008, por sua vez, tinha por objeto o "apoio à implantação de Feira Comunitária no Município de Itacuruba/PE, visando à comercialização de produtos da agricultura familiar, para melhoria da renda do produtor, maior disponibilidade de alimentos saudáveis e de baixo custo para as famílias em situação de insegurança alimentar e nutricional, bem como a dinamização da economia local pela geração de empregos, maior circulação de mercadorias e o aumento do conhecimento técnico dos agricultores por meio da capacitação, fortalecendo seu potencial empreendedor", com vigência de 16/12/2008 a 30/04/2010, no valor de R$ 106.100,00, sendo R$ 102.495,00 a cargo do concedente e R$ 3.605,00 de contrapartida (peça 1, p. 22-27 e peça 19, p. 290) . O termo de convênio está à peça 2, p. 24-34 e 38 ou peça 19, p. 290-301 e peça 20, p. 1-9 e 24. O Plano de trabalho está à peça 2, p. 11-15 ou peça 19, p. 204-214.
	HISTÓRICO
	4. O processo se encontra devidamente historiado na instrução à peça 24. Após análise dos autos, foi possível definir, com relação ao Convênio 101/2008 - Siafi 634.084, a responsabilidade solidária do Sr. Romero Magalhães Lêdo (CPF XXX.358.784-XX) com as associações gestoras e beneficiadas (Associação dos Agropecuaristas da Comunidade da Ingazeira - CNPJ: 07.519.987/0001-02, Associação dos Pequenos Pecuaristas de Itacuruba - CNPJ: 03.504.631/0001-36, e Associação dos Agropecuaristas Santa Clara  - CNPJ: 05.965.836/0001-44) e, apurar adequadamente os débitos a eles atribuídos. Já com relação ao Convênio 192/2008 - Siafi 701.259, foi possível definir a responsabilidade individual do Sr. Romero Magalhães Lêdo (CPF XXX.358.784-XX) e apurar adequadamente os débitos a ele atribuídos. Propõs-se, por conseguinte, que se promovesse as citações dos responsáveis (itens 43 a 87) .
	5. Propôs-se, então, naquela ocasião, a citação de ambos os responsáveis, proposta essa que contou com a anuência do Ministro Relator, conforme Despacho à peça 27. A proposta se deu nos seguintes termos:
	Convênio 101/2008 - Siafi 634.084
	Ocorrência 1: não comprovação da boa e regular aplicação dos recursos repassados pela União, por meio do Convênio 101/2008 - Siafi 634.084, ao município de Itacuruba/PE, relativo ao apoio financeiro para implantar o Programa de Aquisição de Alimentos - Compra Direta Local da Agricultura Familiar naquele município, em face da impugnação total de despesas, haja vista que não comprovou o nexo entre o fornecimento dos produtos alimentícios e o recebimento dos recursos pelos beneficiários diretos relatados, em decorrência de pagamentos executados a terceiros (associações de produtores) em detrimento dos pagamentos diretamente aos beneficiários, e a consequente não comprovação de recebimento pelas entidades beneficiadas, conforme consubstanciado no Parecer Técnico 13/12014 - CGSIA/DECOM/SESAN/MDS, Nota Técnica 49/2015- COPC/CGEOF/SESAN /MDS, Informação TCE 58/2015-COPC/SESAN/MDS, e Parecer do Ordenador de Despesas 51/2015 (peça 4, p. 21-28 e peça 5, p. 3-4, peça 5, p. 48-51, peça 1, p. 8-14, e peça 1, p. 15, respectivamente) , bem como no Relatório de Tomada de Contas Especial 50/2016 (peça 6, p. 24-37) .
	Valor (R$)	Data
	185.700,00	30/11/2009 
	Responsáveis: Sr. Romero Magalhães Lêdo (CPF XXX.358.784-XX) , (ex-prefeito do município de Itacuruba/PE, durante as gestões de 2005/2008 e 2009/2012) , em solidariedade com a Associação dos Agropecuaristas da Comunidade da Ingazeira (CNPJ 07.519.987/0001-02) .
	Condutas: deixar de comprovar a boa e regular aplicação dos recursos repassados pela União, por meio do Convênio 101/2008 - Siafi 634.084, ao município de Itacuruba/PE, relativo ao apoio financeiro para implantar o Programa de Aquisição de Alimentos - Compra Direta Local da Agricultura Familiar naquele município, haja vista que não comprovou o nexo entre o fornecimento dos produtos alimentícios e o recebimento dos recursos pelos beneficiários diretos relatados, em decorrência de pagamentos executados a terceiros (associações de produtores) em detrimento dos pagamentos diretamente aos beneficiários, e a consequente não comprovação de recebimento pelas entidades beneficiadas.
	Proposta: citação.
	Ocorrência 2: recebimento irregular de pagamentos da execução do convênio sem comprovar o nexo entre o fornecimento dos produtos alimentícios e o recebimento dos recursos pelos beneficiários diretos relatados, e a consequente não comprovação de recebimento dos produtos pelas entidades beneficiadas, de forma a evidenciar quem, quando e quanto foram entregues os produtos alimentícios à associação e à respectiva entregas por esta às entidades/programas beneficiados, conforme consubstanciado no Parecer Técnico 13/12014 - CGSIA/DECOM/SESAN/MDS, Nota Técnica 49/2015- COPC/CGEOF/SESAN /MDS, Informação TCE 58/2015-COPC/SESAN/MDS, e Parecer do Ordenador de Despesas 51/2015 (peça 4, p. 21-28 e peça 5, p. 3-4, peça 5, p. 48-51, peça 1, p. 8-14, e peça 1, p. 15, respectivamente) , bem como no Relatório de Tomada de Contas Especial 50/2016 (peça 6, p. 24-37) .
	Valor (R$)	Data
	185.700,00	30/11/2009 
	Responsáveis: Associação dos Agropecuaristas da Comunidade da Ingazeira (CNPJ 07.519.987/0001-02) , em solidariedade com o Sr. Romero Magalhães Lêdo (CPF XXX.358.784-XX) .
	Condutas: receber recursos do Convênio 101/2008 sem comprovar o nexo entre o fornecimento dos produtos alimentícios e o recebimento dos recursos pelos beneficiários diretos relatados, e a consequente não comprovação de recebimento dos produtos pelas entidades beneficiadas, de forma a evidenciar quem, quando e quanto foram entregues os produtos alimentícios à associação e à respectiva entregas por esta às entidades/programas beneficiados
	Proposta: citação.
	Ocorrência 3: não comprovação da boa e regular aplicação dos recursos repassados pela União, por meio do Convênio 101/2008 - Siafi 634.084, ao município de Itacuruba/PE, relativo ao apoio financeiro para implantar o Programa de Aquisição de Alimentos - Compra Direta Local da Agricultura Familiar naquele município, em face da impugnação total de despesas, haja vista que não comprovou o nexo entre o fornecimento dos produtos alimentícios e o recebimento dos recursos pelos beneficiários diretos relatados, em decorrência de pagamentos executados a terceiros (associações de produtores) em detrimento dos pagamentos diretamente aos beneficiários, e a consequente não comprovação de recebimento pelas entidades beneficiadas, conforme consubstanciado no Parecer Técnico 13/12014 - CGSIA/DECOM/SESAN/MDS, Nota Técnica 49/2015- COPC/CGEOF/SESAN /MDS, Informação TCE 58/2015-COPC/SESAN/MDS, e Parecer do Ordenador de Despesas 51/2015 (peça 4, p. 21-28 e peça 5, p. 3-4, peça 5, p. 48-51, peça 1, p. 8-14, e peça 1, p. 15, respectivamente) , bem como no Relatório de Tomada de Contas Especial 50/2016 (peça 6, p. 24-37) .
	Valor (R$)	Data
	145.198,63	30/11/2009 
	Responsáveis: Sr. Romero Magalhães Lêdo (CPF XXX.358.784-XX) , (ex-prefeito do município de Itacuruba/PE, durante as gestões de 2005/2008 e 2009/2012) , em solidariedade com a Associação dos Agropecuaristas Santa Clara (CNPJ: 05.965.836/0001-44) .
	Condutas: deixar de comprovar a boa e regular aplicação dos recursos repassados pela União, por meio do Convênio 101/2008 - Siafi 634.084 ao município de Itacuruba/PE, relativo ao apoio financeiro para implantar o Programa de Aquisição de Alimentos - Compra Direta Local da Agricultura Familiar naquele município, haja vista que não comprovou o nexo entre o fornecimento dos produtos alimentícios e o recebimento dos recursos pelos beneficiários diretos relatados, em decorrência de pagamentos executados a terceiros (associações de produtores) em detrimento dos pagamentos diretamente aos beneficiários, e a consequente não comprovação de recebimento pelas entidades beneficiadas.
	Proposta: citação.
	Ocorrência 4: recebimento irregular de pagamentos da execução do convênio sem comprovar o nexo entre o fornecimento dos produtos alimentícios e o recebimento dos recursos pelos beneficiários diretos relatados, e a consequente não comprovação de recebimento dos produtos pelas entidades beneficiadas, de forma a evidenciar quem, quando e quanto foram entregues os produtos alimentícios à associação e à respectiva entregas por esta às entidades/programas beneficiados, conforme consubstanciado no Parecer Técnico 13/12014 - CGSIA/DECOM/SESAN/MDS, Nota Técnica 49/2015- COPC/CGEOF/SESAN /MDS, Informação TCE 58/2015-COPC/SESAN/MDS, e Parecer do Ordenador de Despesas 51/2015 (peça 4, p. 21-28 e peça 5, p. 3-4, peça 5, p. 48-51, peça 1, p. 8-14, e peça 1, p. 15, respectivamente) , bem como no Relatório de Tomada de Contas Especial 50/2016 (peça 6, p. 24-37) .
	Valor (R$)	Data
	145.198,63	30/11/2009 
	Responsáveis: Associação dos Agropecuaristas Santa Clara (CNPJ: 05.965.836/0001-44) , em solidariedade com o Sr. Romero Magalhães Lêdo (CPF XXX.358.784-XX) .
	Condutas: receber recursos do Convênio 101/2008 sem comprovar o nexo entre o fornecimento dos produtos alimentícios e o recebimento dos recursos pelos beneficiários diretos relatados, e a consequente não comprovação de recebimento dos produtos pelas entidades beneficiadas, de forma a evidenciar quem, quando e quanto foram entregues os produtos alimentícios à associação e à respectiva entregas por esta às entidades/programas beneficiados
	Proposta: citação.
	Ocorrência 5: não comprovação da boa e regular aplicação dos recursos repassados pela União, por meio do Convênio 101/2008 - Siafi 634.084, ao município de Itacuruba/PE, relativo ao apoio financeiro para implantar o Programa de Aquisição de Alimentos - Compra Direta Local da Agricultura Familiar naquele município, em face da impugnação total de despesas, haja vista que não comprovou o nexo entre o fornecimento dos produtos alimentícios e o recebimento dos recursos pelos beneficiários diretos relatados, em decorrência de pagamentos executados a terceiros (associações de produtores) em detrimento dos pagamentos diretamente aos beneficiários, e a consequente não comprovação de recebimento pelas entidades beneficiadas, conforme consubstanciado no Parecer Técnico 13/12014 - CGSIA/DECOM/SESAN/MDS, Nota Técnica 49/2015- COPC/CGEOF/SESAN /MDS, Informação TCE 58/2015-COPC/SESAN/MDS, e Parecer do Ordenador de Despesas 51/2015 (peça 4, p. 21-28 e peça 5, p. 3-4, peça 5, p. 48-51, peça 1, p. 8-14, e peça 1, p. 15, respectivamente) , bem como no Relatório de Tomada de Contas Especial 50/2016 (peça 6, p. 24-37) .
	Valor (R$)	Data
	25.020,00		30/11/2009
	Responsáveis: Sr. Romero Magalhães Lêdo (CPF XXX.358.784-XX) , (ex-prefeito do município de Itacuruba/PE, durante as gestões de 2005/2008 e 2009/2012) , em solidariedade com a Associação dos Pequenos Pecuaristas de Itacuruba/PE (CNPJ: 03.504.631/0001-36) .
	Condutas: deixar de comprovar a boa e regular aplicação dos recursos repassados pela União, por meio do Convênio 101/2008 - Siafi 634.084 ao município de Itacuruba/PE, relativo ao apoio financeiro para implantar o Programa de Aquisição de Alimentos - Compra Direta Local da Agricultura Familiar naquele município, haja vista que não comprovou o nexo entre o fornecimento dos produtos alimentícios e o recebimento dos recursos pelos beneficiários diretos relatados, em decorrência de pagamentos executados a terceiros (associações de produtores) em detrimento dos pagamentos diretamente aos beneficiários, e a consequente não comprovação de recebimento pelas entidades beneficiadas.
	Proposta: citação.
	Ocorrência 6: recebimento irregular de pagamentos da execução do convênio sem comprovar o nexo entre o fornecimento dos produtos alimentícios e o recebimento dos recursos pelos beneficiários diretos relatados, e a consequente não comprovação de recebimento dos produtos pelas entidades beneficiadas, de forma a evidenciar quem, quando e quanto foram entregues os produtos alimentícios à associação e à respectiva entregas por esta às entidades/programas beneficiados, conforme consubstanciado no Parecer Técnico 13/12014 - CGSIA/DECOM/SESAN/MDS, Nota Técnica 49/2015- COPC/CGEOF/SESAN /MDS, Informação TCE 58/2015-COPC/SESAN/MDS, e Parecer do Ordenador de Despesas 51/2015 (peça 4, p. 21-28 e peça 5, p. 3-4, peça 5, p. 48-51, peça 1, p. 8-14, e peça 1, p. 15, respectivamente) , bem como no Relatório de Tomada de Contas Especial 50/2016 (peça 6, p. 24-37) .
	Valor (R$)	Data
	25.020,00		30/11/2009 
	Responsáveis: Associação dos Pequenos Pecuaristas de Itacuruba/PE (CNPJ: 03.504.631/0001-36) , em solidariedade com o Sr. Romero Magalhães Lêdo (CPF XXX.358.784-XX) .
	Condutas: receber recursos do Convênio 101/2008 sem comprovar o nexo entre o fornecimento dos produtos alimentícios e o recebimento dos recursos pelos beneficiários diretos relatados, e a consequente não comprovação de recebimento dos produtos pelas entidades beneficiadas, de forma a evidenciar quem, quando e quanto foram entregues os produtos alimentícios à associação e à respectiva entregas por esta às entidades/programas beneficiados
Proposta: citação.
	Convênio 192/2008 - Siafi 701.259
Ocorrência 1: não comprovação da boa e regular aplicação dos recursos repassados pela União, por meio do Convênio 192/2008 (Siafi 701.259) , ao município de Itacuruba/PE, relativo ao apoio à implantação de Feira Comunitária no município visando à comercialização de produtos da agricultura familiar, em face da impugnação parcial de despesas, haja vista a não comprovação de aquisição de equipamentos ou aplicado finalidade diversa; os pagamentos em duplicidade e sem comprovação probatória e as despesas não previstas, em desacordo ao termo do convênio, conforme consubstanciado na Nota Técnica 5/2013 - CGAUP/DEISP/SESAN/MDS, Parecer Técnico 19/2013 - CGAUP/DEISP/SESAN/MDS, Parecer Complementar 35/2013-CGAUP/DEISP/SESAN/MDS, Nota Técnica 21/2014 - COPC/CGEOF/SESAN/MDS, Informação 70/2014 - COPC/CGEOF/SESAN/ MDS, Parecer do Ordenador de Despesas 79/2014, Informação Complementar 53/2015 - COPC/CGEOF/SESAN/MDS , Informação Complementar 55/2015 - COPC/CGEOF/SESAN/MDS (peça 3, p. 20-25, peça 3, p. 31-41, peça 3, p. 44-51, peça 3, p. 56-57, peça 4, p. 1-16, peça 5, p. 18-30, peça 5, p. 31, peça 5, p. 53-55 e peça 1, p. 3-5, respectivamente) , bem como no Relatório de Tomada de Contas Especial 50/2016 (peça 6, p. 24-37) .
	Valor (R$)	Data
	75.500,00		30/11/2009
	450,00		2/4/2009
	1.662,50		8/5/2009
	976,92		9/6/2009
	570,00		23/3/2009
	294,00		31/3/2009
	50,00		20/5/2009
	1,75		30/5/2009
	Responsáveis: Sr. Romero Magalhães Lêdo (CPF XXX.358.784-XX) , (ex-prefeito do município de Itacuruba/PE, durante as gestões de 2005/2008 e 2009/2012) .
	Condutas: deixar de comprovar a boa e regular aplicação dos recursos repassados pela União, por meio do Convênio 192/2008 (Siafi 701.259) , ao município de Itacuruba/PE, relativo ao apoio à implantação de Feira Comunitária no município visando à comercialização de produtos da agricultura familiar, em face da impugnação parcial de despesas, haja vista a não comprovação de aquisição de equipamentos ou aplicado finalidade diversa; os pagamentos em duplicidade e sem comprovação probatória e as despesas não previstas, em desacordo ao termo do convênio.
Proposta: citação.
6.	Em cumprimento ao Despacho do Ministro Relator (peça 27) foram efetuadas as citações, nos moldes adiante:
	Ofício
	Data do ofício
	Data de Recebimento do Ofício
	Nome do Recebedor do Ofício
	Observação
	Fim do Prazo para defesa

	55/2019 - TCU/Sec-PI (peça 34) , encaminhado ao Sr. Romero Magalhães Lêdo
	11/2/2019
	2/4/2019
	Ilegível
	Ofício encaminhado ao endereço do responsável, conforme pesquisa de endereço no Sistema da Receita Federal (peça 28) .
	17/4/2019

	58/2019 - TCU/Sec-PI (peça 33) , encaminhado à Associação dos Pequenos Agropecuaristas do Município de Itacuruba
	11/2/2019
	2/4/2019
	Aline Albuquerque
	Ofício encaminhado ao endereço do responsável, conforme pesquisa de endereço no Sistema da Receita Federal (peça 31) .
	17/4/2019

	170/2019 - TCU/Sec-PI (peça 35) , encaminhado à Associação dos Pequenos Agropecuaristas do Município de Itacuruba
	14/3/2019
	2/4/2019
	Aline Albuquerque
	Ofício encaminhado ao endereço do responsável, conforme pesquisa de endereço no Sistema da Receita Federal (peça 31) .
	17/4/2019

	56/2019 - TCU/Sec-PI (peça 36) , encaminhado à Associação Quilombola de Ingazeira
	11/2/2019
	2/4/2019
	Valdinho Aciolá
	Ofício encaminhado ao endereço do responsável, conforme pesquisa de endereço no Sistema da Receita Federal (peça 30) .
	17/4/2019

	57/2019 - TCU/Sec-PI (peça 37) , encaminhado à Associação dos Agropecuaristas de Santa Clara
	11/2/2019
	4/4/2019
	Sandra Maria dos Santos
	Ofício encaminhado ao endereço do responsável, conforme pesquisa de endereço no Sistema da Receita Federal (peça 29) .
	19/4/2019

	7. Transcorrido o prazo regimental, apenas a Associação dos Agropecuaristas de Santa Clara e a Associação Quilombola de Ingazeira (AQI) apresentaram alegações de defesa (peça 43) . Os demais permaneceram silentes, devendo ser considerados revéis, nos termos do art. 12, §3º, da Lei 8.443/1992. 
	EXAME TÉCNICO
	Da revelia
	8. Preliminarmente, cumpre tecer breves considerações sobre a forma como são realizadas as comunicações processuais no TCU. A esse respeito, destacam-se o art. 179, do Regimento Interno do TCU (Resolução 155, de 4/12/2002) e o art. 4º, inciso III, § 1º, da Resolução TCU 170, de 30 de junho de 2004, in verbis:
	Art. 179. A citação, a audiência ou a notificação, bem como a comunicação de diligência, far se-ão:
	I - mediante ciência da parte, efetivada por servidor designado, por meio eletrônico, fac-símile, telegrama ou qualquer outra forma, desde que fique confirmada inequivocamente a entrega da comunicação ao destinatário;
	II - mediante carta registrada, com aviso de recebimento que comprove a entrega no endereço do destinatário;
	III - por edital publicado no Diário Oficial da União, quando o seu destinatário não for localizado
	(...) 
	Art. 3º As comunicações serão dirigidas ao responsável, ou ao interessado, ou ao dirigente de órgão ou entidade, ou ao representante legal ou ao procurador constituído nos autos, com poderes expressos no mandato para esse fim, por meio de:
	I - correio eletrônico, fac-símile ou telegrama;
	II - servidor designado;
	III - carta registrada, com aviso de recebimento;
	IV - edital publicado no Diário Oficial da União, quando o seu destinatário não for localizado, nas hipóteses em que seja necessário o exercício de defesa".
	Art. 4º. Consideram-se entregues as comunicações:
	I - efetivadas conforme disposto nos incisos I e II do artigo anterior, mediante confirmação da ciência do destinatário;
	II - realizadas na forma prevista no inciso III do artigo anterior, com o retorno do aviso de recebimento, entregue comprovadamente no endereço do destinatário;
	III - na data de publicação do edital no Diário Oficial da União, quando realizadas na forma prevista no inciso IV do artigo anterior.
	§ 1º O endereço do destinatário deverá ser previamente confirmado mediante consulta aos sistemas disponíveis ao Tribunal ou a outros meios de informação, a qual deverá ser juntada ao respectivo processo.
 (...) 
	9.	Bem se vê, portanto, que a validade da citação via postal não depende de que o aviso de recebimento seja assinado pelo próprio destinatário da comunicação, o que dispensa, no caso em tela, a entrega do AR em "mãos próprias". A exigência da norma é no sentido de o Tribunal verificar se a correspondência foi entregue no endereço correto, residindo aqui a necessidade de certeza inequívoca. 
	10. Não é outra a orientação da jurisprudência do TCU, conforme se verifica dos julgados a seguir transcritos:
	São válidas as comunicações processuais entregues, mediante carta registrada, no endereço correto do responsável, não havendo necessidade de que o recebimento seja feito por ele próprio (Acórdão 3648/2013-TCU-Segunda Câmara, Relator Ministro JOSÉ JORGE) ;
	É prescindível a entrega pessoal das comunicações pelo TCU, razão pela qual não há necessidade de que o aviso de recebimento seja assinado pelo próprio destinatário. Entregando se a correspondência no endereço correto do destinatário, presume-se o recebimento da citação. (Acórdão 1019/2008-TCU-Plenário, Relator Ministro BENJAMIN ZYMLER) ;
	As comunicações do TCU, inclusive as citações, deverão ser realizadas mediante Aviso de Recebimento - AR, via Empresa Brasileira de Correios e Telégrafos, bastando para sua validade que se demonstre que a correspondência foi entregue no endereço correto. (Acórdão 1526/2007-TCU-Plenário, Relator Ministro AROLDO CEDRAZ) .
	11. A validade do critério de comunicação processual do TCU foi referendada pelo Supremo Tribunal Federal, nos termos do julgamento do MS-AgR 25.816/DF, por meio do qual se afirmou a desnecessidade da ciência pessoal do interessado, entendendo-se suficiente a comprovação da entrega do "AR" no endereço do destinatário:
	EMENTA: AGRAVO REGIMENTAL. MANDADO DE SEGURANÇA. DESNECESSIDADE DE INTIMAÇÃO PESSOAL DAS DECISÕES DO TRIBUNAL DE CONTAS DA UNIÃO. ART. 179 DO REGIMENTO INTERNO DO TCU. INTIMAÇÃO DO ATO IMPUGNADO POR CARTA REGISTRADA, INICIADO O PRAZO DO ART. 18 DA LEI nº 1.533/51 DA DATA CONSTANTE DO AVISO DE RECEBIMENTO. DECADÊNCIA RECONHECIDA. AGRAVO IMPROVIDO.
	O envio de carta registrada com aviso de recebimento está expressamente enumerado entre os meios de comunicação de que dispõe o Tribunal de Contas da União para proceder às suas intimações.
	O inciso II do art. 179 do Regimento Interno do TCU é claro ao exigir apenas a comprovação da entrega no endereço do destinatário, bastando o aviso de recebimento simples.
	12. No caso vertente, a citação do Sr. Romero Magalhães Lêdo e da Associação dos Pequenos Agropecuaristas do Município de Itacuruba se deu no endereço proveniente de pesquisas de endereços realizadas pelo TCU (vide parágrafo 6 acima) . A entrega do ofício citatório nesses endereços ficou comprovada. 
	13. Nos processos do TCU, a revelia não leva à presunção de que seriam verdadeiras todas as imputações levantadas contra os responsáveis, diferentemente do que ocorre no processo civil, em que a revelia do réu opera a presunção da verdade dos fatos narrados pelo autor. Dessa forma, a avaliação da responsabilidade do agente não pode prescindir da prova existente no processo ou para ele carreada. 
	14. Ao não apresentar suas defesas, os responsáveis deixaram de produzir prova da regular aplicação dos recursos sob suas responsabilidades, em afronta às normas que impõem aos gestores públicos a obrigação legal de, sempre que demandados pelos órgãos de controle, apresentar os documentos que demonstrem a correta utilização das verbas públicas, a exemplo do contido no art. 93 do Decreto-Lei 200/67: "Quem quer que utilize dinheiros públicos terá de justificar seu bom e regular emprego na conformidade das leis, regulamentos e normas emanadas das autoridades administrativas competentes." 
	15. Mesmo as alegações de defesa não sendo apresentadas, considerando o princípio da verdade real que rege esta Corte, procurou-se buscar, em manifestações dos responsáveis na fase interna desta Tomada de Contas Especial, se havia algum argumento que pudesse ser aproveitado a seu favor. 
	16. Em se tratando de processo em que as partes interessadas não se manifestaram acerca das irregularidades imputadas, não há elementos para que se possa efetivamente aferir e reconhecer a ocorrência de boa-fé na conduta dos responsáveis, podendo este Tribunal, desde logo, proferir o julgamento de mérito pela irregularidade das contas, conforme nos termos dos §§ 2º e 6º do art. 202 do Regimento Interno do TCU. (Acórdão 2064/2011-TCU-Primeira Câmara (relator: Ubiratan Aguiar) , 6.182/2011-TCU-1a Câmara (relator: Weber de Oliveira) , 4.072/2010-TCU-1a Câmara (Relator: Valmir Campelo) , 1.189/2009-TCU-1a Câmara (Relator: Marcos Bemquerer) , 731/2008-TCU-Plenário (Relator: Aroldo Cedraz) .
	21. Dessa forma, o Sr. Romero Magalhães Lêdo e a Associação dos Pequenos Agropecuaristas do Município de Itacuruba devem ser considerados revéis, nos termos do art. 12, §3º, da Lei 8.443/1992, devendo as contas serem julgadas irregulares, condenando-os ao débito apurado.
	Das alegações de defesa da Associação dos Agropecuaristas Santa Clara
	22. A Associação dos Agropecuaristas Santa Clara apresentou alegações de defesa (peça 43) , as quais serão objeto de análise a seguir.
	Da tempestividade (peça 43, p. 1) 
	23. Relata que a citação foi recepcionada no dia 2/4/2019 e que, conforme previsto no art. 183 do RI/TCU, o prazo para apresentação de alegação de defesa é de 15 dias. Como a mesma foi apresentada em 17/4/2019, argumenta que a mesma foi tempestiva, uma vez que foi apresentada no 15º dia.
Análise
	24. As alegações de defesa foram apresentadas dentro do prazo concedido, podendo ser analisadas.
Argumento 1 (peça 43, p. 2) 
	25. Alega que não restou evidenciado em qualquer momento que o gestor tenha cometido qualquer ato de improbidade na gestão dos recursos repassados, tendo as contas sido apresentadas pela prefeitura, discorrendo nela os pagamentos efetivados ao defendente.
	26. Discorre que todo o fornecimento foi subsidiado por notas de recebimento e empenho quando do pagamento feito pela prefeitura.
Análise
	27. Quanto ao argumento da inocorrência de improbidade administrativa, cabe lembrar que a jurisdição exercida pelo TCU no processo de tomada de contas especial tem assento constitucional, o que permite o julgamento pela irregularidade das contas dos responsáveis sem que haja a caracterização de qualquer ato e improbidade administrativa descrito na Lei 8.492/1992.
	28. Alegação de que todo o fornecimento foi subsidiado por notas de recebimento e empenho quando do pagamento feito pela prefeitura é frágil, uma vez que, para provar a execução do ajuste, seria necessária a comprovação de que os agricultores familiares participaram com a venda de produtos nos limites impostos pelo programa e, consequentemente, com o recebimento de recurso pela contrapartida e de que os produtos foram aproveitados pela as entidades/programas beneficiados. Entretanto, a defendente não logrou apresentar provas que apontem em tal sentido.
	29. Destaca-se, a seguir, trecho da instrução anterior que ilustra que a não comprovação da boa e regular aplicação dos recursos repercutem na caracterização da responsabilidade solidária do gestor com as associações beneficiadas quanto aos débitos discriminados:
	48. Conforme destacado pelo MDS, não há nos autos meios probatórios de que os agricultores elencados como possíveis beneficiados, na fase de proposição de convênio, participaram efetivamente na execução do convênio. Pois, não há nos autos, documentos que comprovem a entrega individualizada de produtos pelos agricultores familiares, face a ausência de recibos dos beneficiados e de informações de quantidade e data de entrega dos produtos referentes aos recibos. Há apenas lista de beneficiados com a indicação de quais produtos forneceu/forneceria e quanto teria recebido cada um, coincidentemente, para cada produto, os agricultores teriam fornecido a mesma quantidade e recebido o mesmo valor (peça 16, p. 9-13) . Isso faz corroborar com o entendimento da CGU de que tais declarações seriam apenas para preenchimento de formalidade da prestação de contas sem a devida correlação com as entregas dos produtos.
	49. Ademais foi solicitado ao responsável a "Relação de Pagamentos com a individualização de cada agricultor, evidenciando o CPF e valores recebidos por cada um mensalmente, no período de execução do convênio, bem como o número da respectiva nota fiscal" (peça 17, p. 35-40) . Contudo, não consta nos autos essa documentação.
	50. Há nos autos notas de empenho, notas fiscais emitidas por associações, entidades fora dos objetivos do ajuste, e cheques sacados na "boca do caixa". Destaca-se que a participação de intermediadora e saques de recursos são irregulares, seja por não previsão no ajuste seja por infração a norma regulamentar (inciso II, § 2º, do art. 50 da IN 127/2008) .
	51. Além disso, não restou comprovada a entrega dos produtos pelos agricultores às associações e estas às entidades beneficiadas de forma a evidenciar cada entrega dos produtos para cada nota fiscal. A simples declaração dos gestores de recebimento não é meio cabal de prova dos fatos (peça 16, p. 206-230) , principalmente, se essa declaração é fragilizada com o fato de que a entidade recebedora de produtos não previa em seus cardápios o uso dos produtos adquiridos, no caso concreto, a utilização de peixe, conforme relatado pelo Controle Interno.
	52. Portanto, a ausência de documentação individualizada de cada entrega às entidades com informações sobre quantidade, data e origem de fornecedor não configura o nexo causal do aproveitamento dos produtos, isto é, o atendimento às demandas de suplementação alimentar e nutricional dos programas sociais e entidades beneficiados do município de Itacuruba/PE.
	30. Entende-se, portanto, que as alegações de defesa apresentadas quanto a este ponto não merecem ser acolhidas.
	Argumento 2 (peça 43, p. 2-3) 
	31. Alega que, como em toda relação jurídica, o parecer prévio possui dois tipos de sujeito: sujeito ativo, qual seja, o Tribunal de Contas, que é aquele que produz a sugestão opinativa acerca das contas do gestor; e sujeito passivo, que é aquele que sofre os efeitos do parecer prévio.
	32. Prossegue discorrendo que o órgão colegiado, no caso o TCU, que tem o dever de elaboração do parecer, tem a grave responsabilidade de verificar se as contas em análise se amoldam às hipóteses legais de emissão de opinião pela aprovação ou não. Segundo o defendente, essa observação se faz necessária porque da referida conclusão opinativa repercutirão sérias consequências ao outro sujeito da relação jurídica, o gestor público, trazendo, inclusive, reflexos à terceiros sem que haja a necessária cautela, como no caso em tela.
	33. Argumenta que assiste ao Tribunal não só direito, mas o dever de promover diligências e vistorias in loco, antes da emissão do parecer prévio para fundamentar a sua emissão.
Análise
	34. Embora os argumentos acima apresentados não abordem o mérito da questão, vale ressaltar que as instruções elaboradas pela unidade técnica consideram os elementos de prova constantes nos autos. 
	35. Em havendo um ato ilícito na gestão de recursos públicos, uma conduta culposa lato sensu, um dano/prejuízo e um nexo de causalidade entre a conduta e o resultado, caracterizada está a responsabilidade perante o TCU.
	36. A pessoa jurídica contratada pela administração também está sujeita à jurisdição do TCU, conforme previsto no art. 16, § 2º, da Lei 8.443/1992, que dispõe que:
	Art. 16. As contas serão julgadas:
	(...) 
	§ 2º Nas hipóteses do inciso III, alíneas c e d deste artigo, o Tribunal, ao julgar irregulares as contas, fixará a responsabilidade solidária:
	a) do agente público que praticou o ato irregular; e
	b) do terceiro que, como contratante ou parte interessada na prática do mesmo ato, de qualquer modo haja concorrido para o cometimento do dano apurado.
	37. Não há que se falar que não houve a necessária cautela no caso concreto, uma vez que a própria unidade técnica responsável pela instrução, ao verificar a falta de documentos essenciais à elucidação dos fatos, propôs a realização diligência ao MDS (peça 8) , de forma a obtê-los, garantindo, assim, a correta definição da responsabilidade pelos atos e adequada caracterização do débito.
	38. Quando ao argumento de que é um dever do TCU promover vistorias in loco, não há nenhuma previsão normativa que aponte em tal sentido. 
	39. Conforme previsto no art. 245, inc. III, do RI/TCU, ao servidor que exerce função de controle externo é assegurada a competência para requerer, por escrito, aos responsáveis pelos órgãos e entidades, os documentos e informações desejados. Já o art. 254 do referido normativo prevê que a fiscalização da aplicação de quaisquer recursos repassados pela União, autarquias, fundações instituídas e mantidas pelo poder público e demais órgãos e entidades da administração pública federal mediante convênio, acordo, ajuste ou outros instrumentos congêneres será feita por ocasião dos processos de tomadas ou prestações de contas da unidade ou entidade transferidora dos recursos.
	40. Assim sendo, observa-se que a fiscalização efetuada pelo Tribunal se dá, majoritariamente, com base na documentação constante dos autos. Caso verificada alguma lacuna, propõe-se diligência para saná-las, sendo realizada inspeção apenas quando o Tribunal entender indispensável, com base em critérios de conveniência e oportunidade, quando houver indícios de irregularidades cuja apuração extrapole o escopo da ação de controle, conforme definido na Portaria Segecex nº 29, de 9/12/2010.
	41. Assim, entende-se que as alegações de defesa apresentadas quanto a este ponto devem ser rejeitadas.
	Argumento 3 (peça 43, p. 3-4) 
	42. Alega que, na aplicação da norma legal, não se pode deixar de verificar, de forma objetiva, o princípio da proporcionalidade, evitando imputação de responsabilidade desarrazoada, que não guarde relação com a gravidade e a lesividade do ato praticado. Essa orientação se amolda aos princípios de justiça e permite uma adequação das reprimendas às circunstâncias subjetivas do agente e ao dano material ou moral efetivamente causado.
	43. Prossegue discorrendo que é necessário que se analise a intensidade da ofensa aos valores sociais protegidos pela ordem jurídica e as circunstâncias peculiares do caso concreto, dentre elas, o grau de dolo ou culpa, levando-se em conta o desenvolvimento da execução orçamentária e as efetivas consequências do fato.
	44. Segundo o defendente, ausente o dolo e a má-fé, dos atos imputados não se destaca a presença de dano ao erário ou de enriquecimento ilícito, não tendo ocorrido nenhum atentado ao princípio da moralidade administrativa.
	45. Alega que não se pode punir condutas meramente irregulares, suscetíveis de correção administrativa, quando ausente a má-fé do administrador público, sendo má-fé premissa inarredável de qualquer ato administrativo irregular e a ilegalidade só adquire status de improbidade quando a conduta antijurídica fere os princípios constitucionais da administração pública coadjuvados pela má-fé do administrador.
	46. Argumenta que não há que se afirmar a presença da culpa aquiliana, que somente se faz presente quando alguém, por ato próprio, venha a ferir bem alheio.
Análise
	47. Para que reste configurada a responsabilidade do agente, não é essencial que o mesmo tenha agido com má-fé ou dolo, bastando que reste configurada a culpa do mesmo. O dano ao erário deverá ser recomposto, independente de o gestor ter agido com a deliberada intenção de lesar o patrimônio público ou com falta de cuidado. 
	48. Com relação à natureza da responsabilização deste Tribunal, tem-se que "a responsabilidade dos jurisdicionados perante o TCU é de natureza subjetiva, caracterizada mediante a presença de simples culpa stricto sensu, sendo desnecessária a caracterização de conduta dolosa ou má-fé do gestor para que este seja responsabilizado" (Acórdão 9004/2018-TCU-Primeira Câmara, relator: Bruno Dantas) . No mesmo sentido, "a responsabilidade dos gestores perante o TCU é de natureza subjetiva, podendo se originar de conduta comissiva ou omissiva, dolosa ou culposa, cujo resultado seja a violação dos deveres impostos pelo regime de direito público aplicável àqueles que administram recursos da União ou, ainda, aos que, sem deter essa condição, causarem prejuízos aos cofres públicos" (Acórdão 6660/2015-TCU-Segunda Câmara, relator: Augusto Nardes) .
	49. Conforme já discorrido anteriormente, a responsabilidade pelos danos causados face à não comprovação dos pagamentos aos agricultores familiares preenche os requisitos do instituto jurídico da solidariedade, dado que as associações agiram na função de intermediário ao emitir nota fiscal e receber recursos federais sem a devida comprovação de entregas desses recursos aos beneficiários diretos; bem como dos produtos às entidades ou aos programas sociais. Esse fato suporta a presunção de que tais recursos permaneceram nos cofres das associações. Verifica-se, no caso em tela, que a entidade agiu pelo menos com culpa, pois não se cercou dos devidos cuidados para a regular execução do objeto.
	50. Com relação à aplicação do princípio da proporcionalidade, o TCU, quando da aplicação de sanções, leva em consideração a natureza e a gravidade da infração, os danos que delas provieram para a Administração Pública, as circunstâncias agravantes ou atenuantes e os antecedentes dos agentes, nos termos do art. 22, § 2º, do Decreto-lei 4.657/1942. Nesse sentido é a jurisprudência deste Tribunal, conforme Acórdão 2463/2019-TCU-Primeira Câmara, 3544/2014 - Segunda Câmara, 6585/2009 - Segunda Câmara. Já para fins de reparação do dano, a legislação civil não faz nenhuma distinção entre dolo e culpa, nem entre os graus de culpa para fins de reparação do dano.
	51. O dever de indenizar os prejuízos ao erário se sujeita à comprovação de dolo ou culpa, sem qualquer gradação, como é de praxe no âmbito da responsabilidade aquiliana, inclusive para fins de regresso à administração pública, nos termos do art. 37, § 6º, da Constituição Federal. Tenha o particular atuado com dolo ou culpa levíssima, existirá sempre a obrigação de indenizar.
	52. Entende-se, portanto, que as alegações de defesa apresentadas não merecem prosperar.
	Pedido 1
	53. Requer o defendente que a persente TCE seja rejeitada e desconsiderada, julgando improcedente o débito apontado por ausência de subsídios que caracterizem as conclusões apontadas, especialmente por não ter ocorrido a hipótese de ausência de comprovação de entrega de produtos alimentares e notas de recebimento dos referidos valores por empenho.
	Análise
	54. Conforme já discorrido anteriormente, a Associação agiu na função de intermediário ao emitir nota fiscal e receber recursos federais sem a devida comprovação de entregas desses recursos aos beneficiários diretos, bem como dos produtos às entidades ou aos programas sociais.
	55. Caberia à defendente, nesta fase processual, trazer elementos aptos a ilidir as irregularidades apontadas, o que não foi feito. Assim sendo, reputa-se improcedente o pedido.
Pedido 2
	56. Requer que seja julgado totalmente improcedente e tida como nula a penalidade no valor nominal a título de devolução de R$ 145.198,63, pelos motivos expostos e pela ausência de comprovação de irregularidades praticadas pelo defendente.
	Análise
	57. A devolução da quantia impugnada não se trata de penalidade, mas dever de indenizar o prejuízo causado ao erário. Ante a rejeição das alegações de defesa anteriormente apresentadas, reputa-se improcedente o pedido.
	Das alegações de defesa da Associação Quilombola de Ingazeira - AQI
	58. A AQI apresentou alegações de defesa (peça 46) , as quais serão objeto de análise a seguir.
	Argumento 1 (peça 46, p. 2) 
	59. Alega que não estou evidenciado em qualquer momento que o gestor tenha cometido qualquer ato de improbidade na gestão dos recursos repassados, tendo as contas sido apresentadas pela prefeitura, discorrendo nela os pagamentos efetivados ao defendente.
	60. Discorre que todo o fornecimento foi subsidiado por notas de recebimento e empenho quando do pagamento feito pela prefeitura.
Análise
	61. Quanto ao argumento da inocorrência de improbidade administrativa, cabe lembrar que a jurisdição exercida pelo TCU no processo de tomada de contas especial tem assento constitucional, o que permite o julgamento pela irregularidade das contas dos responsáveis sem que haja a caracterização de qualquer ato e improbidade administrativa descrito na Lei 8.492/1992.
	62. Alegação de que todo o fornecimento foi subsidiado por notas de recebimento e empenho quando do pagamento feito pela prefeitura é frágil, uma vez que, para provar a execução do ajuste, seria necessária a comprovação de que os agricultores familiares participaram com a venda de produtos nos limites impostos pelo programa e, consequentemente, com o recebimento de recurso pela contrapartida e de que os produtos foram aproveitados pela as entidades/programas beneficiados. Entretanto, a defendente não logrou apresentar provas que apontem em tal sentido.
	63. Destaca-se, a seguir, trecho da instrução anterior que ilustram que a não comprovação da boa e regular aplicação dos recursos repercutem na caracterização da responsabilidade solidária do gestor com as associações beneficiadas quanto aos débitos discriminados:
	48. Conforme destacado pelo MDS, não há nos autos meios probatórios de que os agricultores elencados como possíveis beneficiados, na fase de proposição de convênio, participaram efetivamente na execução do convênio. Pois, não há nos autos, documentos que comprovem a entrega individualizada de produtos pelos agricultores familiares, face a ausência de recibos dos beneficiados e de informações de quantidade e data de entrega dos produtos referentes aos recibos. Há apenas lista de beneficiados com a indicação de quais produtos forneceu/forneceria e quanto teria recebido cada um, coincidentemente, para cada produto, os agricultores teriam fornecido a mesma quantidade e recebido o mesmo valor (peça 16, p. 9-13) . Isso faz corroborar com o entendimento da CGU de que tais declarações seriam apenas para preenchimento de formalidade da prestação de contas sem a devida correlação com as entregas dos produtos.
	49. Ademais foi solicitado ao responsável a 'Relação de Pagamentos com a individualização de cada agricultor, evidenciando o CPF e valores recebidos por cada um mensalmente, no período de execução do convênio, bem como o número da respectiva nota fiscal' (peça 17, p. 35-40) . Contudo, não consta nos autos essa documentação.
	50. Há nos autos notas de empenho, notas fiscais emitidas por associações, entidades fora dos objetivos do ajuste, e cheques sacados na 'boca do caixa'. Destaca-se que a participação de intermediadora e saques de recursos são irregulares, seja por não previsão no ajuste seja por infração a norma regulamentar (inciso II, § 2º, do art. 50 da IN 127/2008) .
	51. Além disso, não restou comprovada a entrega dos produtos pelos agricultores às associações e estas às entidades beneficiadas de forma a evidenciar cada entrega dos produtos para cada nota fiscal. A simples declaração dos gestores de recebimento não é meio cabal de prova dos fatos (peça 16, p. 206-230) , principalmente, se essa declaração é fragilizada com o fato de que a entidade recebedora de produtos não previa em seus cardápios o uso dos produtos adquiridos, no caso concreto, a utilização de peixe, conforme relatado pelo Controle Interno.
	52. Portanto, a ausência de documentação individualizada de cada entrega às entidades com informações sobre quantidade, data e origem de fornecedor não configura o nexo causal do aproveitamento dos produtos, isto é, o atendimento às demandas de suplementação alimentar e nutricional dos programas sociais e entidades beneficiados do município de Itacuruba/PE.
	64. Entende-se, portanto, que as alegações de defesa apresentadas quanto a este ponto não merecem ser acolhidas.
Argumento 2 (peça 46, p. 2-3) 
	65. Alega que, como em toda relação jurídica, o parecer prévio possui dois tipos de sujeito: sujeito ativo, qual seja, o Tribunal de Contas, que é aquele que produz a sugestão opinativa acerca das contas do gestor; e sujeito passivo, que é aquele que sofre os efeitos do parecer prévio.
	66. Prossegue discorrendo que o órgão colegiado, no caso o TCU, que tem o dever de elaboração do parecer, tem a grave responsabilidade de verificar se as contas em análise se amoldam às hipóteses legais de emissão de opinião pela aprovação ou não. Segundo o defendente, essa observação se faz necessária porque da referida conclusão opinativa repercutirão sérias consequências ao outro sujeito da relação jurídica, o gestor público, trazendo, inclusive, reflexos à terceiros sem que haja a necessária cautela, como no caso em tela.
	67. Argumenta que assiste ao Tribunal não só direito, mas o dever de promover diligências e vistorias in loco, antes da emissão do parecer prévio para fundamentar a sua emissão.
Análise
	68. Embora os argumentos acima apresentados não abordem o mérito da questão, vale ressaltar que as instruções elaboradas pela unidade técnica consideram os elementos de prova constantes nos autos. 
	69. Em havendo um ato ilícito na gestão de recursos públicos, uma conduta culposa lato sensu, um dano/prejuízo e um nexo de causalidade entre a conduta e o resultado, caracterizada está a responsabilidade perante o TCU.
	70. A pessoa jurídica contratada pela administração também está sujeita à jurisdição do TCU, conforme previsto no art. 16, § 2º, da Lei 8.443/1992, que dispõe que:
	Art. 16. As contas serão julgadas:
	(...) 
	§ 2º Nas hipóteses do inciso III, alíneas c e d deste artigo, o Tribunal, ao julgar irregulares as contas, fixará a responsabilidade solidária:
	a) do agente público que praticou o ato irregular; e
	b) do terceiro que, como contratante ou parte interessada na prática do mesmo ato, de qualquer modo haja concorrido para o cometimento do dano apurado.
	71. Não que se falar que não houve a necessária cautela no caso concreto, uma vez que a própria unidade técnica responsável pela instrução, ao verificar a falta de documentos essenciais à elucidação dos fatos, propôs a realização diligência ao MDS (peça 8) , de forma a obtê-los, garantindo, assim, a correta definição da responsabilidade pelos atos e adequada caracterização do débito.
	72. Quando ao argumento de que é um dever do TCU promover vistorias in loco, não há nenhuma previsão normativa que aponte em tal sentido. 
	73. Conforme previsto no art. 245, inc. III, do RI/TCU, ao servidor que exerce função de controle externo é assegurada a competência para requerer, por escrito, aos responsáveis pelos órgãos e entidades, os documentos e informações desejados. Já o art. 254 do referido normativo prevê que a fiscalização da aplicação de quaisquer recursos repassados pela União, autarquias, fundações instituídas e mantidas pelo poder público e demais órgãos e entidades da administração pública federal mediante convênio, acordo , ajuste ou outros instrumentos congêneres será feita por ocasião dos processos de tomadas ou prestações de contas da unidade ou entidade transferidora dos recursos.
	74. Assim sendo, observa-se que a fiscalização efetuada pelo Tribunal se dá, majoritariamente, com base na documentação constante dos autos. Caso verificada alguma lacuna, propõe-se diligência para saná-las, sendo realizada inspeção apenas quando o Tribunal entender indispensável, com base em critérios de conveniência e oportunidade, quando houver indícios de irregularidades cuja apuração extrapole o escopo da ação de controle, conforme definido na Portaria Segecex nº 29, de 9/12/2010.
	75. Assim, entende-se que as alegações de defesa apresentadas quanto a este ponto devem ser rejeitadas.
	Argumento 3 (peça 46, p. 3-4) 
	76. Alega que, na aplicação da norma legal, não se pode deixar de verificar, de forma objetiva, o princípio da proporcionalidade, evitando imputação de responsabilidade desarrazoada, que não guarde relação com a gravidade e a lesividade do ato praticado. Essa orientação se amolda aos princípios de justiça e permite uma adequação das reprimendas às circunstâncias subjetivas do agente e ao dano material ou moral efetivamente causado.
	77. Prossegue discorrendo que é necessário que se analise a intensidade da ofensa aos valores sociais protegidos pela ordem jurídica e as circunstâncias peculiares do caso concreto, dentre elas, o grau de dolo ou culpa, levando-se em conta o desenvolvimento da execução orçamentária e as efetivas consequências do fato.
	78. Segundo o defendente, ausente o dolo e a má-fé, dos atos imputados não se destaca a presença de dano ao erário ou de enriquecimento ilícito, não tendo ocorrido nenhum atentado ao princípio da moralidade administrativa.
	79. Alega que não se pode punir condutas meramente irregulares, suscetíveis de correção administrativa, quando ausente a má-fé do administrador público, sendo má-fé premissa inarredável de qualquer ato administrativo irregular e a ilegalidade só adquire status de improbidade quando a conduta antijurídica fere os princípios constitucionais da administração pública coadjuvados pela má-fé do administrador.
	80. Argumenta que não há que se afirmar a presença da culpa aquiliana, que somente se faz presente quando alguém, por ato próprio, venha a ferir bem alheio.
Análise
	81. Para que reste configurada a responsabilidade do agente, não é essencial que o mesmo tenha agido com má-fé ou dolo, bastando que reste configurada a culpa do mesmo. O dano ao erário deverá ser recomposto, independente de o gestor ter agido com a deliberada intenção de lesar o patrimônio público ou com falta de cuidado. 
	82. Com relação à natureza da responsabilização deste Tribunal, tem-se que "a responsabilidade dos jurisdicionados perante o TCU é de natureza subjetiva, caracterizada mediante a presença de simples culpa stricto sensu, sendo desnecessária a caracterização de conduta dolosa ou má-fé do gestor para que este seja responsabilizado" (Acórdão 9004/2018-TCU-Primeira Câmara, relator: Bruno Dantas) . No mesmo sentido, "a responsabilidade dos gestores perante o TCU é de natureza subjetiva, podendo se originar de conduta comissiva ou omissiva, dolosa ou culposa, cujo resultado seja a violação dos deveres impostos pelo regime de direito público aplicável àqueles que administram recursos da União ou, ainda, aos que, sem deter essa condição, causarem prejuízos aos cofres públicos" (Acórdão 6660/2015-TCU-Segunda Câmara, relator: Augusto Nardes) .
	83. Conforme já discorrido anteriormente, a responsabilidade pelos danos causados face à não comprovação dos pagamentos aos agricultores familiares preenche os requisitos do instituto jurídico da solidariedade, dado que as associações agiram na função de intermediário ao emitir nota fiscal e receber recursos federais sem a devida comprovação de entregas desses recursos aos beneficiários diretos; bem como dos produtos às entidades ou aos programas sociais. Esse fato suporta a presunção de que tais recursos permaneceram nos cofres das associações. Verifica-se, no caso em tela, que a entidade agiu pelo menos com culpa, pois não se cercou dos devidos cuidados para a regular execução do objeto.
	84. Com relação à aplicação do princípio da proporcionalidade, o TCU, quando da aplicação de sanções, leva em consideração a natureza e a gravidade da infração, os danos que delas provieram para a Administração Pública, as circunstâncias agravantes ou atenuantes e os antecedentes dos agentes, nos termos do art. 22, § 2º, do Decreto-lei 4.657/1942. Nesse sentido é a jurisprudência deste Tribunal, conforme Acórdão 2463/2019-TCU-Primeira Câmara, 3544/2014 - Segunda Câmara, 6585/2009 - Segunda Câmara. Já para fins de reparação do dano, a legislação civil não faz nenhuma distinção entre dolo e culpa, nem entre os graus de culpa para fins de reparação do dano.
	85. O dever de indenizar os prejuízos ao erário se sujeita à comprovação de dolo ou culpa, sem qualquer gradação, como é de praxe no âmbito da responsabilidade aquiliana, inclusive para fins de regresso à administração pública, nos termos do art. 37, § 6º, da Constituição Federal. Tenha o particular atuado com dolo ou culpa levíssima, existirá sempre a obrigação de indenizar.
	86. Entende-se, portanto, que as alegações de defesa apresentadas não merecem prosperar.
	Pedido 1 (peça 66, p. 5) 
	87. Requer o defendente que a persente TCE seja rejeitada e desconsiderada, julgando improcedente o débito apontado por ausência de subsídios que caracterizem as conclusões apontadas, especialmente por não ter ocorrido a hipótese de ausência de comprovação de entrega de produtos alimentares e notas de recebimento dos referidos valores por empenho.
	Análise
	88. Conforme já discorrido anteriormente, a Associação agiu na função de intermediário ao emitir nota fiscal e receber recursos federais sem a devida comprovação de entregas desses recursos aos beneficiários diretos, bem como dos produtos às entidades ou aos programas sociais.
	89. Caberia à defendente, nesta fase processual, trazer elementos aptos a ilidir as irregularidades apontadas, o que não foi feito. Assim sendo, reputa-se improcedente o pedido.
	Pedido 2 (peça 66, p. 5) 
	90. Requer que seja julgado totalmente improcedente e tida como nula a penalidade no valor nominal a título de devolução de R$ 145.198,63, pelos motivos expostos e pela ausência de comprovação de irregularidades praticadas pelo defendente.
	Análise
	91. A devolução da quantia impugnada não se trata de penalidade, mas dever de indenizar o prejuízo causado ao erário. Ante a rejeição das alegações de defesa anteriormente apresentadas, reputa-se improcedente o pedido.
	Da documentação encaminhada pelos defendentes
	92. Os defendentes encaminharam, ainda, a seguinte documentação:
	a)	 Estatuto (peça 43, p. 6-20 e peça 46, p. 6-13) ;
	b)	 Ata de eleição e posse da Diretoria Executiva e Conselho Fiscal (peça 43, p. 21-27) ;
	c)	 Ofício encaminhando ao MDS documentação referente aos Convênios 101/2008 (peça 43, p. 28 e peça 46, p. 14) 
	d)	 Relação de pagamentos (peça 43, p. 29 e peça 46, p. 15, 21-22) ;
	e)	 Relatório de Execução Físico-Financeira (peça 43, p. 30 e peça 46, p. 16) ;
	f)	 Cópia de cheque (peça 43, p. 31 e peça 46, p. 17) 
	g)	 Nota de empenho (peça 43, p. 32 e peça 46, p. 18) 
	h)	 Nota fiscal (peça 43, p. 33 e peça 46, p. 19) ;
	i)	 Relação com nomes do agricultor familiar (peça 43, p. 34-69 e peça 46, p. 20-59) .
	93. Ressalta-se que a referida documentação encaminhada já foi objeto de análise pelo MDS (v. peças 14 a 23, em especial peça 14, p. 70-136; peça 16, p. 9-15, não havendo que se falar em novos elementos. A esse respeito, cabível transcrever trecho da Nota nª 4/2018/SESAN/DECOM/CGILE (peça 13, p. 3-4) .
Nesta esteira informamos que quando da análise do conjunto documental da prestação e contas, conforme exposto no Parecer nº 013/2014-CGSIA/DECOM/SESAN/MDS, de 24 de março de 2014, não foi possível a comprovação da doação dos alimentos às entidades destacadas. Conforme excerto abaixo:
	2.7 Os Relatórios que deveriam ter sido produzidos e assinados pelas entidades, com o fito de comprovar a execução da meta 1.2 (doação de alimentos) , estão confeccionados em papel timbrado da Prefeitura Municipal e apenas assinados pelos responsáveis pelas entidades, o que reduz o seu valor probatório, no mesmo sentido se pronunciou da Controladoria Geral da União em seu relatório de fiscalização quando da análise da prestação de contas em relevo:
	'Porém, mediante exame desses documentos, anexados à prestação de contas, verificou-se que excetuando-se os dados da entidade, do responsável e das quantidades recebidas, as informações prestadas são as mesmas, dentro de um único padrão, evidenciando que foram elaboradas por uma única pessoa e posteriormente submetidas aos responsáveis pelas entidades para que colocasse suas respectivas assinaturas. Ademais, restou sem explicação, como os responsáveis pelas entidades puderam atestar as quantidades supostamente recebidas, tendo em vista que a prefeitura, responsável por realizar a distribuição, haver informado à equipe de fiscalização, não dispor de nenhum documento concernente à distribuição e respectivo recebimento dos produtos pelos beneficiados'.
	Prescrição da Pretensão Punitiva
	94. Vale ressaltar que a pretensão punitiva do TCU, conforme Acórdão 1441/2016-TCU-Plenário, Relator: Benjamin Zymler, que uniformizou a jurisprudência acerca dessa questão, subordina-se ao prazo geral de prescrição indicado no art. 205 do Código Civil, que é de dez anos, contado da data de ocorrência da irregularidade sancionada, nos termos do art. 189 do Código Civil, sendo este prazo interrompido pelo ato que ordenar a citação, a audiência ou a oitiva do responsável.
	95. No caso em exame, não ocorreu a prescrição, uma vez que a liberação dos recursos se deu entre 23/3/2009 e 30/11/2009, e o ato de ordenação da citação ocorreu em fevereiro de 2019 (peça 27) .
	CONCLUSÃO
	96. Em face da análise promovida nos itens 22-95 da seção "Exame Técnico", propõe-se rejeitar as alegações de defesa apresentadas pela Associação dos Agropecuaristas de Santa Clara e a Associação Quilombola de Ingazeira (AQI) , uma vez que não foram suficientes para sanear as irregularidades a ele atribuídas. 
	97. Os argumentos de defesa tampouco lograram afastar o débito imputado às referidas Associações. Ademais, inexistem nos autos elementos que demonstrem sua boa-fé ou a ocorrência de outros excludentes de culpabilidade. Desse modo, suas contas devem, desde logo, ser julgadas irregulares, nos termos do art. 202, § 6º, do Regimento Interno/TCU, procedendo-se à sua condenação em débito e à aplicação da multa prevista no art. 57 da Lei 8.443/1992. 
	98. Quanto aos demais responsáveis, Romero Magalhães Lêdo e Associação dos Pequenos Agropecuaristas do Município de Itacuruba, instados a se manifestarem, optaram pelo silêncio, configurando a revelia, nos termos do § 3º, do art. 12, da Lei 8.443/1992.
	99. Vale ressaltar que a jurisprudência pacífica nesta Corte é no sentido da imprescritibilidade das ações de ressarcimento ao erário (Súmula TCU 282) . Dessa forma, identificado dano ao erário, deve se instaurar e julgar o processo de tomada de contas especial para responsabilizar seus agentes causadores, respeitando o direito ao contraditório e à ampla defesa, independentemente de quando ocorreram os atos impugnados.
	100. Tendo em vista que não constam dos autos elementos que permitam reconhecer a boa-fé dos responsáveis, sugere-se que as suas contas sejam julgadas irregulares, nos termos do art. 202, § 6º, do Regimento Interno do TCU, com a imputação do débito atualizado monetariamente e acrescido de juros de mora, nos termos do art. 202, §1º do Regimento Interno do TCU, descontado o valor eventualmente recolhido, aplicando-lhes a multa prevista no art. 57 da Lei 8.443/1992.
	PROPOSTA DE ENCAMINHAMENTO
	101. Diante do exposto, submetemos os autos à consideração superior, propondo ao Tribunal:
	a)	 considerar revéis o Sr. Romero Magalhães Lêdo (CPF XXX.358.784-XX) e a Associação dos Pequenos Agropecuaristas do Município de Itacuruba (CNPJ 03.504.631/0001-36) , para todos os efeitos, dando-se prosseguimento ao processo, com fulcro no art. 12, § 3º, da Lei 8.443/1992; 
	b) rejeitar as alegações de defesa da Associação dos Agropecuaristas Santa Clara (CNPJ: 05.965.836/0001-44) e Associação dos Agropecuaristas da Comunidade da Ingazeira (CNPJ 07.519.987/0001-02) ;
	c) julgar irregulares, nos termos dos arts. 1º, inciso I, 16, inciso III, alínea "c", da Lei 8.443/1992, c/c os arts. 19 e 23, inciso III, da mesma Lei, e com arts. 1º, inciso I, 209, inciso III, 210 e 214, inciso III, do Regimento Interno/TCU, as contas do Sr. Romero Magalhães Lêdo (CPF XXX.358.784-XX) , da Associação dos Pequenos Agropecuaristas do Município de Itacuruba (CNPJ 03.504.631/0001-36) , da Associação dos Agropecuaristas Santa Clara (CNPJ: 05.965.836/0001-44) e Associação dos Agropecuaristas da Comunidade da Ingazeira (CNPJ 07.519.987/0001-02) ,  condenando-os ao pagamento das importâncias a seguir especificadas, atualizadas monetariamente e acrescidas dos juros de mora, calculadas a partir das datas discriminadas até a data da efetiva quitação do débito, fixando-lhe o prazo de quinze dias, para que comprovem, perante o Tribunal, o recolhimento das referidas quantias aos cofres do Tesouro Nacional, nos termos do art. 23, inciso III, alínea "a", da citada lei, c/c o art. 214, inciso III, alínea "a", do Regimento Interno do TCU;  
	Convênio 101/2008
Débito solidário do Sr. Romero Magalhães Lêdo (CPF XXX.358.784-XX) com a Associação dos Agropecuaristas da Comunidade da Ingazeira (CNPJ: 07.519.987/0001-02) :
	Valor imputado (R$) 
	Data da ocorrência

	185.700,00
	30/11/2009

Débito solidário do Sr. Romero Magalhães Lêdo (CPF XXX.358.784-XX) com a Associação dos Agropecuaristas Santa Clara (CNPJ: 05.965.836/0001-44) :
	Valor imputado (R$) 
	Data da ocorrência

	145.198,63
	30/11/2009

Débito solidário do Sr. Romero Magalhães Lêdo (CPF XXX.358.784-XX) com a Associação dos Pequenos Pecuaristas de Itacuruba/PE (CNPJ: 03.504.631/0001-36) :
	Valor imputado (R$) 
	Data da ocorrência

	25.020,00
	30/11/2009

		Convênio 192/2008
Débito individual do Sr. Romero Magalhães Lêdo (CPF XXX.358.784-XX) :
	Valor imputado (R$) 
	Data da ocorrência

	75.500,00
	20/2/2009

	450,00
	2/4/2009

	1.662,50
	8/5/2009

	976,92
	9/6/2009

	570,00
	23/3/2009

	294,00
	31/3/2009

	50,00
	20/5/2009

	1,75
	30/5/2009

	d) aplicar ao Sr. Romero Magalhães Lêdo (CPF XXX.358.784-XX) , à Associação dos Pequenos Agropecuaristas do Município de Itacuruba (CNPJ 03.504.631/0001-36) , à Associação dos Agropecuaristas Santa Clara (CNPJ: 05.965.836/0001-44) e à Associação dos Agropecuaristas da Comunidade da Ingazeira (CNPJ 07.519.987/0001-02) , individualmente, a multa prevista no art. 57 da Lei 8.443/1992 c/c o art. 267 do Regimento Interno, com a fixação do prazo de quinze dias, a contar da notificação, para comprovar, perante o Tribunal (art. 214, inciso III, alínea "a", do Regimento Interno) , o recolhimento da dívida aos cofres do Tesouro Nacional, atualizada monetariamente desde a data do acórdão até a do efetivo recolhimento, se for paga após o vencimento, na forma da legislação em vigor;
	e) autorizar, desde logo, nos termos do art. 28, inciso II, da Lei 8.443/1992, a cobrança judicial das dívidas caso não atendidas as notificações;
	f) autorizar também, desde logo, se requerido, com fundamento no art. 28, inciso I, da Lei 8.443, de 1992 c/c o art. 217, §§ 1º e 2º do Regimento Interno, o parcelamento da dívida em até 36 parcelas, incidindo sobre cada parcela, corrigida monetariamente, os correspondentes acréscimos legais fixando- lhe o prazo de quinze dias, a contar do recebimento da notificação, para comprovar perante o Tribunal o recolhimento da primeira parcela, e de trinta dias, a contar da parcela anterior, para comprovar os recolhimentos das demais parcelas, devendo incidir sobre cada valor mensal, atualizado monetariamente, os juros de mora devidos, no caso do débito, na forma prevista na legislação em vigor, alertando os responsáveis de que a falta de comprovação do recolhimento de qualquer parcela importará o vencimento antecipado do saldo devedor, nos termos do § 2º do art. 217 do Regimento Interno deste Tribunal;
	g)	 enviar cópia do Acórdão a ser prolatado, bem como do Relatório e do Voto que o fundamentarem à Procuradoria da República no Estado de Pernambuco, nos termos do à § 3º do art. 16 da Lei 8.443/1992, c/c o § 7º do art. 209 do Regimento Interno do TCU, para adoção das medidas cabíveis; e
	h) enviar cópia do Acórdão que vier a ser proferido ao Ministério da Cidadania e ao responsável, para ciência, informando que a presente deliberação, acompanhada do Relatório e do Voto que a fundamenta, está disponível para a consulta no endereço www.tcu.gov.br/acordaos, além de esclarecer que, caso requerido, o TCU poderá fornecer sem custos as correspondentes cópias, de forma impressa."
3.	Enfim, por intermédio do Exmo. Sr. Subprocurador-Geral Lucas Rocha Furtado, o MPTCU anuiu, em cota singela (Peça 50) , à aludida proposta da unidade técnica.
É o Relatório.

Ary Queiroz Percinio da Silva (OAB-PE 17.509), representando a Associação dos Agropecuaristas da Comunidade da Ingazeira e a Associação dos Agropecuaristas Santa Clara.

Subprocurador-Geral Lucas Rocha Furtado.

TOMADA DE CONTAS ESPECIAL. ENTÃO MINISTÉRIO DO DESENVOLVIMENTO SOCIAL E COMBATE À FOME. CONVÊNIOS. IMPUGNAÇÃO DOS DISPÊNDIOS. EXECUÇÃO APENAS PARCIAL DO OBJETO PACTUADO. NÃO CONSECUÇÃO DOS OBJETIVOS FIXADOS. CITAÇÃO. AUSÊNCIA DE NEXO CAUSAL ENTRE OS RECURSOS FEDERAIS REPASSADOS E OS SUPOSTOS DISPÊNDIOS. NÃO COMPROVAÇÃO DA BOA E REGULAR APLICAÇÃO DOS RECURSOS FEDERAIS TRANSFERIDOS. REVELIA. REJEIÇÃO DAS ALEGAÇÕES DE DEFESA. CONTAS IRREGULARES. DÉBITO. MULTA. COMUNICAÇÃO.

TOMADA DE CONTAS ESPECIAL (TCE)

Secretaria de Controle Externo de Tomada de Contas Especial (Secex-TCE).

Trata-se de tomada de contas especial instaurada pelo então Ministério do Desenvolvimento Social e Combate à Fome em desfavor da Associação dos Agropecuaristas da Comunidade da Ingazeira e da Associação dos Agropecuaristas Santa Clara, além da Associação dos Pequenos Agropecuarista do Município de Itacuruba - PE e de Romero Magalhães Lêdo, como então prefeito de Itacuruba - PE (gestões: 2005-2008 e 2009/2012) , diante da total impugnação dos dispêndios inerentes ao Convênio 101/2008 (Siafi 634.084) destinado ao "apoio financeiro para implantar o Programa de Aquisição de Alimentos - Compra Direta Local da Agricultura Familiar, por meio da aquisição de produtos agropecuários produzidos por agricultores familiares, que se enquadrem no Programa Nacional de Fortalecimento da Agricultura Familiar - Pronaf, e que se destinem ao atendimento das demandas de suplementação alimentar e nutricional dos programas sociais da localidade de Itacuruba/PE" sob o valor de R$ 350.000,00, tendo a vigência do ajuste sido estipulada para o período de 22/10/2008 a 30/11/2009, além da parcial impugnação dos dispêndios inerentes ao Convênio 192/2008 (Siafi 701.259) destinado ao "apoio à implantação de Feira Comunitária no Município de Itacuruba/PE, visando à comercialização de produtos da agricultura familiar, para melhoria da renda do produtor, maior disponibilidade de alimentos saudáveis e de baixo custo para as famílias em situação de insegurança alimentar e nutricional, bem como a dinamização da economia local pela geração de empregos, maior circulação de mercadorias e o aumento do conhecimento técnico dos agricultores por meio da capacitação, fortalecendo seu potencial empreendedor" sob o valor de R$ 106.100,00, tendo a vigência do ajuste sido estipulada para o período de 16/12/2008 a 30/4/2010.
2.	A partir do Relatório de Tomada de Contas Especial n.º 50, de 2016 (Peça 6, p. 24-37 e 22, p. 122-148) , o tomador de contas assinalou a responsabilidade de Romero Magalhães Lêdo, como então prefeito de Itacuruba - PE (gestões: 2005-2008 e 2009/2012) , pelo dano ao erário sob o valor original de R$ 399.500,00 em face da total impugnação dos dispêndios no Convênio 101/2008 e sob o valor original de R$ 79.505,17 em face da parcial impugnação dos dispêndios no Convênio 192/2008. 
3.	Todavia, no âmbito do TCU, a Secex-TCE promoveu a citação solidária da Associação dos Agropecuaristas da Comunidade da Ingazeira, da Associação dos Agropecuaristas Santa Clara e da Associação dos Pequenos Agropecuarista do Município de Itacuruba - PE, além de Romero Magalhães Lêdo, como então prefeito de Itacuruba - PE.
4.	Regularmente notificados, os aludidos responsáveis (Associação dos Agropecuaristas da Comunidade da Ingazeira e Associação dos Agropecuaristas Santa Clara) apresentaram as suas respectivas defesas, mas, a despeito da regular citação, os demais responsáveis (Associação dos Pequenos Agropecuarista do Município de Itacuruba - PE e Romero Magalhães Lêdo) não apresentaram as suas defesas, passando à condição de revéis perante o TCU, nos termos do art. 12, § 3º, da Lei nº 8.443, de 1992.
5.	Em sua defesa, a Associação dos Agropecuaristas Santa Clara e a Associação dos Agropecuaristas da Comunidade da Ingazeira apresentaram, em síntese, as seguintes alegações: (a) não restou evidenciado o cometimento de qualquer ato de improbidade pelo gestor; (b) o TCU deveria ter promovido as diligências e as visitas in loco antes da emissão do parecer; e (c) não subsistiria o dolo ou a má-fé, nem, tampouco, o dano ao erário, não tendo ocorrido o atentado ao princípio da moralidade administrativa, e, assim, não sobressairia a proporcionalidade na eventual responsabilização.
6.	Por sua vez, após analisar as referidas defesas (Peça 47) , a unidade técnica assinalou, em suma, os seguintes aspectos:
	(i) o julgamento pela irregularidade das contas dos responsáveis teria status constitucional e, assim, não necessitaria de o ato ser caracterizado como a improbidade administrativa descrita na Lei n.º 8.429, de 1992;
	(ii) a competência do TCU alcançaria a eventual responsabilização da pessoa jurídica contratada pela administração pública, em sintonia, por exemplo, com o art. 71, II, da CF88 e o art. 16, § 2º, da Lei n.º 8.443, de 1992;
	(iii) não subsistiria a previsão legal para o TCU promover as vistorias in loco, estando sob a responsabilidade dos gestores, com as respectivas entidades, a apresentação dos documentos comprobatórios no sentido de efetivamente comprovar a boa e regular aplicação dos recursos federais; e
	(iv) a responsabilidade dos gestores, com as respectivas entidades, seria subjetiva e, para tanto, bastaria a evidenciação da culpa stricto sensu, não subsistindo a suposta necessidade de caracterização da conduta dolosa.
7.	Por esse prisma, após a análise final do feito, a unidade técnica propôs a irregularidade das contas dos aludidos responsáveis para condená-los ao pagamento do correspondente débito, além da subsequente multa legal, tendo o Parquet especial anuído à essa proposta.
8.	O TCU pode incorporar o parecer da unidade técnica a estas razões de decidir.
9.	Bem se vê que, em sintonia, entre outros, com os Acórdãos 1.194/2009 e 3.991/2015, da 1ª Câmara, os Acórdãos 27/2004, 6.235/2013 e 3.223/2017, da 2ª Câmara, e os Acórdãos 11/1997 e 997/2015, do Plenário, a jurisprudência do TCU estaria firmada no sentido da pessoal responsabilidade do gestor pela comprovação da boa e regular aplicação dos recursos federais recebidos mediante convênio ou instrumentos congêneres, submetendo todo aquele que administra os recursos públicos ao dever de demonstrar o correto emprego dos valores federais, nos termos do art. 70, parágrafo único, da Constituição de 1988 e do art. 93 do Decreto-Lei nº 200, de 1967, sem prejuízo de, por analogia à Súmula n.º 286 do TCU, a pessoa jurídica de direito privado também responder como destinatária dos recursos federais, em solidariedade com os gestores, pelo dano causado ao erário em face da ausência de efetiva comprovação da boa aplicação desses recursos públicos.
10.	Por conseguinte, e diante, especialmente, da não comprovação do nexo causal entre o fornecimento dos produtos alimentícios e o recebimento dos recursos federais pelos devidos beneficiários diretos, ante os subjacentes pagamentos efetuados a terceiros (associações de produtores) em detrimento dos pagamentos a serem diretamente efetuados aos beneficiários, com a consequente falta de comprovação do recebimento pelos referidos beneficiários, a ausência de elementos suficientes para demonstrar a boa e regular aplicação dos recursos federais resultou na confirmação da presunção legal de dano ao erário e, assim, estaria adequada a proposta para condená-los em débito e em multa.
11. 	Não subsistiria, enfim, a eventual prescrição da pretensão punitiva do TCU sobre o presente caso concreto, nos termos do Acórdão 1441/2016-TCU-Plenário, diante da ausência do transcurso de mais de dez anos entre a ordem para a citação no âmbito do TCU, em 6/2/2019 (Peça 27) , e as datas fatais para as prestações de contas finais dos aludidos ajustes, em 30/5/2010, para o Convênio 101/2008 (Peça 2, p. 24-34) , e em 30/12/2009, para o Convênio 192/2008 (Peças 1, p. 55-59 e 2, p. 1-7) .
12. 	Eis que, por meio do aludido Acórdão 1.441/2016 proferido na Sessão Extraordinária de 8/6/2016, o Plenário do TCU firmou o seu entendimento no sentido de que a prescrição da pretensão punitiva deve seguir a regra geral do prazo decenal, contado a partir do fato, em linha com o art. 205 do Código Civil brasileiro, interrompendo a contagem do aludido prazo com a ordem de citação, nos termos do art. 240, caput, da Lei n.º 13.105 (Código Processual Civil) , de 2015.
13. 	Sem prejuízo, no entanto, do respeito a esse entendimento do Tribunal, deve ser reiterada a minha ressalva já registrada em vários outros julgados do TCU no sentido de que, na ausência de lei específica, o TCU não deveria aplicar qualquer prazo prescricional sobre a referida pretensão punitiva ou, então, na pior das hipóteses, o Tribunal deveria aplicar a regra prescricional fixada pela Lei n.º 9.873, de 1999, não só porque ela trata diretamente de prescrição no âmbito do direito administrativo sancionador, mas também porque, entre outras medidas, a aludida lei manda aplicar o prazo prescricional penal, quando a infração administrativa também configure crime, além de determinar expressamente que, diante de ilícito continuado ou permanente, a contagem do prazo deve iniciar a partir da cessação do aludido ilícito.
14. 	A despeito, pois, de registrar essa minha posição pessoal, o TCU deve pugnar pela pronta aplicação da multa legal em desfavor dos aludidos responsáveis a partir do entendimento fixado pelo aludido Acórdão 1441/2016-TCU-Plenário.
15. 	O TCU deve julgar irregulares, portanto, as contas de Romero Magalhães Lêdo, em solidariedade com a Associação dos Agropecuaristas da Comunidade da Ingazeira, a Associação dos Agropecuaristas Santa Clara e a Associação dos Pequenos Agropecuarista do Município de Itacuruba - PE, diante aí do art. 16, § 2º, "b", da Lei n.º 8.443, de 1992, para condená-los ao pagamento do correspondente débito, além de lhes aplicar individualmente a multa prevista no art. 57 da Lei n.º 8.443, de 1992.
Ante o exposto, pugno pela prolação do Acórdão ora submetido a este Colegiado.
TCU, Sala das Sessões, em tagDataSessao.
Ministro-Substituto ANDRÉ LUÍS DE CARVALHO 
Relator